【裁判字號】    98,上訴,4124
【裁判日期】    981216
【裁判案由】    毒品危害防制條例
【裁判全文】
臺灣高等法院刑事判決                98年度上訴字第4124號
上  訴  人  臺灣板橋地方法院檢察署檢察官
上  訴  人
即  被  告  乙○○
                   （另案於臺灣宜蘭監獄執行中）
選任辯護人  盧天成  律師
上  訴  人
即  被  告  甲○○
選任辯護人  扶助律師  沈以軒  律師
上列上訴人因被告違反毒品危害防制條例案件，不服臺灣板橋地
法院98年度訴字第348號，中華民國98年8月17日第一審判決（起
訴案號：臺灣板橋地方法院檢察署97年度偵字第13503、13504、
28035號），提起上訴，本院判決如下：
    主  文
原判決關於乙○○、甲○○於九十七年四月二十四日販賣第一級
毒品未遂部分撤銷。
其他上訴駁回。
    理  由
一、公訴意旨略以：被告乙○○意圖營利，於不詳時、地，向真
    實姓名年籍不詳綽號「小高」、「小林」之成年男子，販入
    第一級毒品海洛因、第二級毒品安非他命後，自97年4月中
    旬某日起至97年5月31日止，在臺北縣新莊市○○路○段284
    號8樓，以每包（0.5公克）新臺幣（下同）2,500元至3,000
    元不等之價格，先後5次販賣第一級毒品海洛因予李佳璋；
    自92年間起至97年3月間止，在臺北縣新莊市○○路○段284
    號8樓，以每包（0.2公克）1,500元之價格，先後多次販賣
    第二級毒品安非他命予蕭俊琪（每2月販賣1次）。被告乙○
    ○又於不詳時間，在不詳處所，或在臺北縣新莊市○○路49
    號4樓、同市○○街5號16樓之2附近等處，以其所有0000000
    000號行動電話，與持用0000000000號行動電話之吳東明連
    絡後，即於97年4月21日下午6時許，在臺北縣新莊市○○路
    432巷3號前，以4,000元之價格，販賣第二級毒品安非他命1
    小包予吳東明；於97年4月22日下午6時許，在臺北縣新莊市
    ○○路432巷3號前，以2,000元之價格，販賣第一級毒品海
    洛因1小包予吳東明；又於97年4月23日中午12時許，在臺北
    縣新莊市○○路432巷3號前，以2,000元之價格，販賣第一
    級毒品海洛因1小包予吳東明，被告甲○○則依被告乙○○
    之指示，在交易現場擔任過濾週邊可疑人物及向吳東明收取
    販毒所得之工作，因認被告乙○○、甲○○涉犯毒品危害防
    制條例第4條第1項、第2項之販賣第一級、第二級毒品罪嫌
    。
二、按犯罪事實應依證據認定之，無證據不得推定其犯罪事實。
    且檢察官就被告犯罪事實，應負舉證責任，並指出證明之方
    法。又不能證明被告犯罪者，應諭知無罪之判決，刑事訴訟
    法第154條第2項、第161條第1項、第301條第1項分別定有明
    文。所謂證據，係指足以認定被告確有犯罪行為之積極證據
    而言，該項證據自須適合於被告犯罪事實之認定，始得採為
    斷罪資料。苟積極證據不足為不利於被告事實之認定時，即
    應為有利於被告之認定，更不必有何有利之證據（參照最高
    法院29年上字第3105號、30年上字第816號判例），又事實
    之認定，應憑證據，如未能發現相當證據，或證據不足以證
    明，自不能以推測或擬制之方法，以為裁判基礎（參照最高
    法院40年臺上字第86號判例），且為刑事訴訟法上證明之資
    料，無論其為直接證據或間接證據，均須達於通常一般之人
    均不致於有所懷疑，而得確信其為真實之程度，始得據為有
    罪之認定，若其關於被告是否犯罪之證明未能達此程度，而
    有合理性懷疑之存在，致使無從形成有罪之確信，根據「罪
    證有疑，利於被告」之證據法則，即不得遽為不利於被告之
    認定（最高法院76年臺上字第4986號判例參照）。
三、證據能力部分：
(一)本案原審依公訴蒞庭檢察官之聲請勘驗被告甲○○警詢錄音
    帶之結果，被告甲○○於警詢時回答承辦警員所提出問題之
    際，態度自然、內容流暢，承辦警員亦係依照其供述內容而
    繕打筆錄內容，其中若干回答部分，承辦警員雖有促請被告
    甲○○據實供述之言語，然其語氣並未含有恐嚇、脅迫等成
    分，且全部過程中，亦未發現承辦警員有對被告甲○○施以
    不正方法而取供之情形（見原審卷(一)第100頁背面至第101頁
    背面），核與證人即斯時為被告甲○○製作警詢筆錄之原臺
    北縣政府警察局中和分局員山派出所承辦警員秦昌嶽於原審
    審理時到庭結證之情節相符（見原審理卷(二)第23頁背面、第
    24頁正面至同頁背面、第25頁背面至第26頁背面），堪認被
    告甲○○於警詢時之供述確具有任意性；至被告甲○○於偵
    查中及原審準備程序中雖一再指陳本件承辦警員以「通知你
    母親」、「你一定有事」等語威脅其配合辦案云云（見臺灣
    板橋地方法院檢察署97年度偵字第13503號偵查卷第117頁、
    原審卷(一)第102頁背面），然依原審勘驗其警詢錄音帶暨調
    查證人秦昌嶽之結果，並未發現此等情事或相關跡證，甚且
    被告甲○○非但未出現遭警方威脅而為供述之情形，反而對
    警員反駁稱其僅將房屋出租予被告乙○○，怎可能因此涉有
    罪嫌等語（見原審卷(一)第102頁背面），嗣於偵查初訊時，
    更向檢察官直陳警方並未對其以強暴、脅迫、利誘等不正方
    法取供等語（見同上偵查卷第84頁），益見其於警詢時之供
    述確非出於警方之不正方法所致；再一般警方於查獲刑事案
    件後通知被告家屬到場，俾免被告家屬憂心掛慮，本屬合情
    合理之辦案程序，在客觀上亦難執此遽認警方有何藉此施以
    威脅之情事；綜上，被告甲○○、乙○○暨彼等選任辯護人
    指摘被告甲○○於警詢時遭承辦警員以威脅、恐嚇等不正方
    法取供等節，均不足取，被告甲○○於警詢時之自白既非出
    於脅迫、恐嚇等不正方法，且與事實相符（詳下述），本院
    爰依刑事訴訟法第156條第1項之規定，認被告甲○○於警詢
    時之自白，就其自身部分具有證據能力。次被告甲○○於警
    詢時之供述，雖係被告乙○○以外之人於審判外之陳述，惟
    核諸其內容（見臺灣板橋地方法院檢察署97年度偵字第1350
    3號偵查卷第19至21頁），與其於原審審理時之供述內容不
    符（見原審卷(二)第130頁背面、第132頁，原審卷(一)第68頁背
    面），本院衡諸其於警詢時之供述確具有任意性，並係出於
    真意所為（詳如上述），斯時其與乙○○亦係隔離接受警方
    調查詢問，較無利害權衡或同儕壓力等因素干擾，堪認係在
    較自然之背景情況下而為供述，自具有較可信之特別情況，
    且被告甲○○嗣於偵、審中一再否認本案犯罪，亦堪認其於
    警詢時之供述確為證明本案犯罪事實存否所必要，本院爰依
    刑事訴訟法第159條之2規定，認被告甲○○於警詢時之陳述
    ，就被告乙○○部分亦具有證據能力。
(二)證人李佳璋於偵查中向檢察事務官所為之陳述，係被告乙○
    ○以外之人於審判外之陳述，惟其並非證明本案犯罪事實存
    否所必要（詳下述），迄查亦無刑事訴訟法第159條之1至第
    159條之5所定傳聞例外之情形，本院爰認其不具有證據能力
    。
(三)證人蕭俊琪於偵查中向檢察事務官所為之陳述，係被告乙○
    ○以外之人於審判外之陳述，惟其並非證明本案犯罪事實存
    否所必要（詳下述），迄查亦無刑事訴訟法第159條之1至第
    159條之5所定傳聞例外之情形，本院爰認其不具有證據能力
    。
(四)證人吳東明於警詢時之陳述，雖係被告乙○○、甲○○以外
    之人於審判外之陳述，且證人即斯時為吳東明製作警詢筆錄
    之臺北縣政府警察局中和分局員山派出所警務員兼所長鍾國
    楨復於原審審理時證稱吳東明之警詢筆錄，係承辦警員於製
    作其警詢筆錄前，先行詢問其本案之案情內容，再依照詢問
    所得而預先繕打者等語（見原審卷(二)第28頁背面），然斯時
    承辦警員係依自身辦案經驗及案情繁簡程度，而採取先行詢
    問案情及預先繕打筆錄之權宜措施，並無藉此不法取供之情
    形，業據證人鍾國楨證述明確（見原審卷(二)第30頁），且吳
    東明就本案部分並非「被告」，縱令警方詢問時未同步錄音
    或繕打筆錄內容，亦難認有違反刑事訴訟法第100條之1規定
    之情事，又原審依公訴蒞庭檢察官聲請勘驗吳東明警詢錄音
    帶查證結果，斯時承辦警員詢問之語氣均平和、懇切、自然
    ，吳東明回答之語氣亦正常、流暢、自然，承辦警員尚有逐
    題與吳東明確認其回答內容及筆錄記載內容，其錄音全程中
    ，無論主要錄音內容或背景聲響，均未出現任何人對吳東明
    施以強暴、脅迫、恐嚇、利誘或其他不正手段之可疑跡象，
    亦未顯示有何等異常情事（見原審卷(二)第135頁背面至第136
    頁），嗣於偵查初訊時，亦向檢察官直陳警方並未對其以強
    暴、脅迫、利誘等不正方法取供等語（見同上偵查卷第84頁
    ），足見證人吳東明於警詢時之陳述確具有任意性，並係出
    於真意所為；再觀諸證人吳東明於警詢時，係與乙○○、甲
    ○○隔離接受警方調查詢問，斯時較無利害權衡或同儕壓力
    等因素干擾等情，亦堪認其係在較自然之背景情況下而為陳
    述，而具有較可信之特別情況；另證人吳東明嗣於原審審理
    時業已因另案通緝無法傳喚到庭作證，尤堪認其於警詢時之
    陳述確為證明本案犯罪事實存否所必要。綜上，本院爰依刑
    事訴訟法第159條之3第3款規定，認證人吳東明於警詢時之
    陳述具有證據能力。
(五)證人鍾國楨於偵查中向檢察事務官所為之陳述，係被告乙○
    ○、甲○○以外之人於審判外之陳述，未經被告乙○○暨選
    任辯護人對質詰問，且與其嗣於原審審理時到庭結證之內容
    相符，核無刑事訴訟法第159條之1至第159條之5所定傳聞例
    外之情形，本院爰認其不具有證據能力。
(六)本案其餘相關筆錄、書證（以下所引據者），檢察官、被告
    乙○○、甲○○暨彼等選任辯護人，均未於本案言詞辯論終
    結前聲明異議，本院審酌該等供述、筆錄、書證作成時之情
    況，亦無何等違背刑事訴訟程序或顯不可信之情形，倘以之
    作為本案認定犯罪事實之基礎，尚屬適當，爰依刑事訴訟法
    第159條之5之規定，認均具有證據能力。
四、公訴意旨認被告乙○○、甲○○涉有上開販賣第一、二級毒
    品犯行，無非以被告乙○○之供述、被告甲○○之供述、李
    佳璋於警詢時及偵查中之陳述、蕭俊琪於警詢時及偵查中之
    陳述、吳東明於警詢時之陳述、卷附被告乙○○所持用0000
    000000號行動電話門號與吳東明所持用0000000000號行動電
    話門號之雙向通聯紀錄、扣案物品、卷附毒品鑑定書等為據
    ，惟訊據被告乙○○、甲○○均堅詞否認有販賣毒品犯行，
    均辯稱：彼等並未販賣毒品予他人等語。
五、經查：
(一)公訴人雖指訴被告乙○○向「小高」、「小林」等人販入第
    一級毒品海洛因、第二級毒品安非他命，然並未指明其販入
    之時間、地點、數量及金額，已難具體認定此部分犯罪事實
    ，且被告乙○○於警詢時已供稱其向「小高」、「小林」等
    人購買海洛因及安非他命等毒品係供自身吸食之用（見臺灣
    板橋地方法院檢察署97年度偵字第13503號偵查卷第9頁），
    而被告乙○○亦自承確有施用毒品等情，是自難認被告乙○
    ○購買該等毒品伊始，在主觀上即具有轉售營利之販賣意圖
    。又被告甲○○於警詢時雖供稱其於本案查獲前數日，曾駕
    駛自用小客車搭載被告乙○○前往臺北市萬板大橋附近某巷
    道內，由被告乙○○自行下車向不詳人士購買海洛因，嗣返
    回上址住處，被告乙○○即研磨該等海洛因，並以電子秤秤
    重分裝入小分裝袋內，欲俟有買主以電話連繫欲購買毒品之
    際，再將該等已分裝之海洛因置入其自製之黃色信封袋內出
    售予買主等語（見同上偵查卷第20頁），然依被告甲○○之
    上開供述內容，充其量僅能證明被告乙○○購得毒品後，有
    秤重分裝預備販賣海洛因之主觀意圖，仍須有販賣行為，始
    足以論販賣毒品罪責，尚難因其有預備販賣即據以推論被告
    乙○○於購買該等海洛因之初，即已具有轉售營利之販賣意
    圖，再參諸被告乙○○復自承因自身有施用海洛因及安非他
    命之情形，乃向「小高」、「小林」等人購買海洛因及安非
    他命等語，尤難逕以被告甲○○之上開供述內容逕認被告乙
    ○○係意圖營利而販入海洛因及安非他命之情事。
(二)公訴意旨指訴被告乙○○販賣第一級毒品海洛因予李佳璋部
    分，證人李佳璋固於警詢時及偵查中指述其曾向被告乙○○
    購買海洛因5次云云，惟此部分情節僅係證人李佳璋單一指
    述，並無其他客觀跡證或證人之證詞予以補強，是否與事實
    相符，已非無疑，且證人李佳璋嗣於原審審理時更到庭證稱
    斯時係因與被告乙○○有債務糾紛，並因警方聲稱其係遭被
    告乙○○陷害，始誤誣指被告乙○○販賣毒品等語（見原審
    卷(二)第99至101頁），是證人李佳璋之前後供述已有不一，
    本院自難僅憑證人李佳璋單一且有瑕疵之指述遽認被告乙○
    ○成立販賣第一級毒品重罪；至公訴人雖指陳證人李佳璋嗣
    於原審審理時之證詞內容不符經驗法則，核與證人即斯時受
    李佳璋委託傳話予被告乙○○之藍書弘、翁明川於原審審理
    時之證詞，亦有未合等情（見卷附臺灣板橋地方法院檢察署
    檢察官98年蒞字第4689號論告書第2頁），然證人李佳璋之
    證述因前後不一，已乏證明力，其於警詢時及偵查中所為指
    述，已不足以證明被告乙○○成立販賣第一級毒品罪責，則
    縱令李佳璋嗣於原審審理時改稱其當時係誣指被告乙○○販
    賣第一級毒品之證詞內容存有瑕疵，仍不得憑此轉認其於警
    詢時及偵查中之指述得以證明被告乙○○此部分犯行。此外
    ，本案其他卷證及本院依職權調查所得，均不足證明被告乙
    ○○成立此部分販賣第一級毒品罪責。
(三)公訴意旨認被告乙○○販賣第二級毒品安非他命予蕭俊琪部
    分，證人蕭俊琪固於警詢時及偵查中指述其曾長期多次向被
    告乙○○購買安非他命云云，惟證人蕭俊琪所供述之情節亦
    僅係其單一指述，並無其他客觀跡證或證人之證詞加以補強
    ，是否與事實相符，實非無疑，且證人蕭俊琪嗣於98年2月2
    1日業已死亡一節，有原審依職權查詢之個人基本戶籍資料
    附卷可稽（見原審卷(一)第140頁），則證人蕭俊琪即無從於
    審判中到庭具結作證，並接受交互詰問之檢驗，以確保其就
    此部分指證之真實性，本院尤無從僅憑其單一指述遽認被告
    乙○○成立此部分販賣第二級毒品重罪。
(四)公訴人指訴被告乙○○及甲○○販賣第一級毒品海洛因及第
    二級毒品安非他命予吳東明部分，經查，被告乙○○、甲○
    ○及吳東明3人於警詢時及偵查中，均未提及被告甲○○有
    涉及此部分犯行，且依上開雙向通聯紀錄及扣案物品等卷證
    所示亦未顯示被告甲○○有共同參與或涉及此部分犯行之情
    事，公訴意旨逕認被告甲○○涉有此部分販賣第一級毒品及
    第二級毒品犯嫌，尚嫌無據。至被告甲○○雖於警詢時陳稱
    其曾幫被告乙○○交付毒品予他人云云（見同上偵查卷第20
    頁），但為被告乙○○所否認，被告甲○○嗣於審理中亦否
    認有上開情節，而被告甲○○所稱之交付毒品予他人，縱為
    屬實，但並未指明交付予何人，是否即為吳東明，不無可疑
    ，是尚難據以認定被告甲○○有參與販賣毒品予吳東明。又
    證人吳東明固於警詢時指述其曾向被告乙○○購買海洛因及
    安非他命云云，惟其所為之供述亦僅係片面單一之指述，尚
    乏其他客觀跡證或證人之證詞加以補強，是否與事實相符，
    實非無疑，而本案進行審理時，證人吳東明已因另案遭通緝
    ，無從傳喚到庭具結作證，並接受交互詰問之檢驗，以確保
    其就此等部分指述之真實性，而被告等既均否認有販賣毒品
    予吳東明，本院尤無從僅憑證人吳東明於審判外之單一指述
    遽認被告等成立此部分販賣第一級毒品及第二級毒品重罪。
    至卷附雙向通聯紀錄雖得顯示被告乙○○與吳東明於97年4
    月22日至97年4月23日有多次通話聯絡之情形，惟該等通話
    內容無從得知，仍難憑以認定被告等販賣毒品之證據。
(五)綜上所述，證人李佳璋之供述前後不一，存有瑕疵，且於審
    理中證稱係誣指被告乙○○販賣毒品，而證人蕭俊琪業已死
    亡，證人吳東明則因另案通緝中，均無從再傳喚查證並接受
    被告及其辯護人詰問之檢驗，且其等於警訊或偵查中之陳述
    ，屬傳聞證據，尚不得採為被告等論罪之依據，此外，復查
    無其他積極證據資以證明被告等確有公訴人所指之販賣第一
    級毒品及販賣第二級毒品罪犯行，被告等犯罪尚屬不能證明
    ，原審就此部分為被告等無罪之諭知，核無不合。公訴人上
    訴意旨仍以證人蕭俊琪、李佳璋及吳東明於審判外之陳述而
    肯認有證據能力，並得據為被告等有罪之證據，而指摘原判
    決此部分不當，非有理由，上訴應予駁回。
六、原審判決另以：被告乙○○曾犯妨害秩序、違反麻醉藥品管
    理條例、違反藥事法、違反毒品危害防制條例等案件，其中
    於民國（下同）94年間，因違反毒品危害防制條例案件，經
    本院判處有期徒刑1年2月確定，嗣經減刑為有期徒刑7 月，
    甫於96年7月16 日執行完畢（於本案構成累犯），詎猶不知
    悛悔，於97年4 月中旬某日，在臺北市萬板大橋附近某巷道
    內，向不詳人士購得第一級毒品海洛因若干後，另萌販賣第
    一級毒品海洛因以營利之意思，在其向友人甲○○所承租位
    於臺北縣新莊市○○路432巷3號6樓6號房之居所內，研磨其
    所購得之上開海洛因，並以電子秤秤重後分裝入小分裝袋內
    ，欲俟買主以電話連繫欲購買海洛因之際，再將該等已分裝
    之海洛因置入其自製之黃色信封袋內售出，迨97年4月24 日
    晚間，吳東明因另涉竊盜案件遭警方逮捕（業經臺灣板橋地
    方法院檢察署檢察官提起公訴，現由原審地院另案審理中）
    ，乃配合警方以其門號為0000000000號之行動電話，撥打乙
    ○○所有之0000000000號行動電話門號，於電話中向乙○○
    佯稱欲購買第一級毒品海洛因等語，乙○○旋基於販賣第一
    級毒品海洛因之犯意，著手與吳東明連繫接洽販賣第一級毒
    品海洛因事宜，雙方於電話中洽定後，吳東明即依約於同日
    晚間11時許赴乙○○位於臺北縣新莊市○○路432巷3號6樓6
    號房之居所樓下，惟乙○○發覺有異，乃支使具有幫助其販
    賣第一級毒品海洛因犯意之甲○○先行下樓查看情況，甲○
    ○即依其指示下樓觀察周遭是否有可疑人士，嗣甲○○欲返
    回上址之際，即遭埋伏警員在該址樓下當場逮捕，再經警循
    線至上址屋內查獲乙○○，乙○○因此未能完成上揭販賣海
    洛因交易，而未遂，警方同時亦扣得乙○○所持有之上開第
    一級毒品海洛因9包（驗餘淨重1. 199公克）及其所有供實
    施上揭販賣第一級毒品海洛因未遂行為所用之00000000 00
    號行動電話1具（含SIM卡1枚，價值約新臺幣4,000元），暨
    其所有供販賣第一級毒品海洛因所預備之葡萄糖2包、空分
    裝袋82只、小信封袋40只、電子秤2臺、塑膠鏟子1支。因之
    論以被告乙○○販賣第一級毒品未遂罪；被告甲○○幫助販
    賣第一級毒品未遂罪，固有非是，惟按，法院不得就未經起
    訴之犯罪審判，刑事訴訟法第268條定有明文，又依同法第
    379條第12款規定，未受請求之事項予以判決者，其判決當
    然違背法令。經查，原審據以論處被告乙○○、甲○○於97
    年4月24日販賣或幫助販賣第一級毒品予吳東明之犯罪事實
    ，並未經公訴人起訴，此有本案之起訴書在卷可稽，則原審
    就此未經起訴之犯罪事實加以審判，即屬訴外裁判，其判決
    當然違背法令，自應由本院將原判決此部分撤銷，惟因屬未
    經起訴之犯罪，本院自無從為實體判決，併此敘明。
七、至被告乙○○、甲○○究否於97年4月24日有販賣第一級毒
    品之犯罪事實，宜由檢察官依法另行偵查處理，附此敘明。
據上論斷，應依刑事訴訟法第368條、第369條第1項，判決如主
文。
本案經檢察官侯寬仁到庭執行職務。
中    華    民    國    98    年    12    月    16    日
                  刑事第十五庭審判長法  官  吳昭瑩
                                    法  官  賴邦元
                                    法  官  蘇隆惠
以上正本證明與原本無異。
檢察官如不服本判決，應於收受送達後10日內向本院提出上訴書
狀，其未敘述上訴之理由者並得於提起上訴後10日內向本院補提
理由書（均須按他造當事人之人數附繕本）「切勿逕送上級法院
」。
                                    書記官  楊妙恩
中    華    民    國    98    年    12    月    16    日


司法院資訊處製作；財團法人民間司法改革基金會備份。
